【裁判字號】    96,訴,4264
【裁判日期】    970630
【裁判案由】    政府採購法
【裁判全文】
臺灣高雄地方法院刑事判決              96年度訴字第4264號
公  訴  人  臺灣高雄地方法院檢察署檢察官
被      告  中華民國勞資事務協會
兼代 表 人  辛○○
選任辯護人  許舜卿律師
被      告  高雄市勞資事務協進會
兼代 表 人  辛○○
被      告  中華民國勞動災害防止協會
代  表  人  庚○○
代  理  人  丁○○
被      告  甲○○
被      告  丙○○
上二人共同
選任辯護人  李錦臺律師
上六人共同
選任辯護人  林石猛律師
            黃致穎律師
上列被告等因違反政府採購法案件，經檢察官提起公訴（96年度
偵字第25138 號），本院判決如下：
    主  文
辛○○意圖影響採購結果，而借用他人名義及證件投標，處有期
徒刑伍月，減為有期徒刑貳月又拾伍日，如易科罰金，以新臺幣
壹仟元折算壹日。
中華民國勞資事務協會之代表人，因執行業務犯政府採購法之罪
，處罰金新臺幣陸萬元，減為罰金新臺幣參萬元。
甲○○共同容許他人借用本人名義及證件參加投標，處有期徒刑
肆月，減為有期徒刑貳月，如易科罰金，以新臺幣壹仟元折算壹
日。緩刑貳年，並應向國庫支付新臺幣參萬元。
丙○○共同容許他人借用本人名義及證件參加投標，處有期徒刑
肆月，減為有期徒刑貳月，如易科罰金，以新臺幣壹仟元折算壹
日。緩刑貳年，並應向國庫支付新臺幣參萬元。
中華民國勞動災害防止協會之代理人及受雇人，因執行業務犯政
府採購法之罪，處罰金新臺幣陸萬元，減為罰金新臺幣參萬元。
高雄市勞資事務協進會無罪。
    事  實
一、辛○○係址設高雄市前鎮區○○○路128 號8 樓之2 「中華
    民國勞資事務協會」（下稱中華勞資協會）及高雄市勞資事
    務協進會（下稱高雄市勞資協會）之理事長。甲○○係址設
    台北縣三重市○○路○段98號4 樓「中華民國勞動災害防止
    協會」（下稱中華勞災協會）之高雄區主任，負責高雄服務
    中心業務；丙○○則係該中心之專員，負責該中心投標等業
    務。辛○○於民國96年2 月間獲悉「台灣國際造船股份有限
    公司」（下稱台船公司）公告辦理「製程安全評估人員之安
    全衛生教育訓練班」採購案，並預計於同年2 月15日下午2
    時許開標，為順利取得該採購案，且明知參與競標廠商若未
    達3 家將流標，為使中華勞資協會得標，竟基於意圖影響採
    購結果，借用他人名義投標之犯意，與無意參與該標案之甲○○協商後，向甲○○表示欲借用中華勞災協會之名義投標
    ，甲○○則基於容許他人借用本人名義參加投標之犯意應允
    後，告知其職員丙○○該情事，並與丙○○共同基於容許他
    人借用本人名義參加投標之犯意聯絡，由丙○○負責整理中
    華勞災協會投標之相關資料以便交予辛○○使用。辛○○於
    同年2 月14日，指示不知情之兄己○○至台船公司繳交高雄
    市勞資協會之投標文件，並與丙○○約定在台船公司門口，
    將中華勞災協會之投標資料，交由己○○代為繳交。嗣上揭
    採購案於同年2 月15日下午2 時開標時，台船公司開標人員
    進行採購案之投標廠商資格審查時，發現高雄市勞資協會與
    中華勞災協會之投標文件係由同一人送達，疑有投標文件內
    容有異常關聯，違反政府採購法之嫌而當場宣布廢標，始悉
    上情。
二、案經法務部調查局高雄市調查處報告台灣高雄地方法院檢察
    署檢察官偵查起訴。
    理  由
壹、證據能力部分：
    按被告以外之人於審判外之陳述，雖不符刑事訴訟法第159
    條之1 至第159 條之4 之規定，而經當事人於審判程序同意
    作為證據，法院審酌該言詞陳述或書面陳述作成時之情況，
    認為適當者，亦得為證據，刑事訴訟法第159 條之5 第1 項
    定有明文。本判決所引用之證據資料（詳後引證據），其中
    傳聞證據部分，縱無刑事訴訟法第159 條之1 至第159 條之
    4 或其他規定之傳聞證據例外情形，亦因被告等人、辯護人
    及檢察官或同意可作為證據使用，或未聲明異議，依刑事訴
    訟法第159 條之5 第1 項、第2 項之規定，本院審酌該證據
    作成之情況，認為適當，應得為證據。
貳、有罪部分：
一、訊據被告辛○○、甲○○及丙○○承認有借用他人名義或證
    件投標，或容許他人借用本人名義或證件參加投標之事實，
    惟均否認有何違反政府採購法第87條第5 項之犯行，辯稱：
    證人己○○就中華勞災協會之投標文件投標程序未完成，應
    屬未遂，而政府採購法第87條第5 項規定並未處罰未遂犯等
    語。經查：
（一）上開借用他人名義或證件投標；或容許他人借用本人名義
      或證件參加投標之事實，業據被告辛○○、甲○○及丙○○於本院審理程序中自陳在卷（本院卷第305 頁第15行至
      第306 頁第2 行）；核與證人即台船公司員工戊○○、壬○○、證人即高雄市勞資協會員工己○○、莊涵竹、證人
      即中華勞資協會常務理事乙○○分別於本院審理、偵查或
      調查局詢問中之證述大致相符（本院卷第238 頁第1 行至
      242 頁第10行、第244 頁第12行至第247 頁倒數第15行、
      第249 頁倒數第6 行至第259 頁第10行；偵查卷第18頁第
      15行至第23頁第5 行；調查局卷一第17頁至第23頁）。復
      有台灣國際造船股份有限公司公司97年2 月15日船政字第
      0970000583號函附製程安全評估人員之安全衛生教育訓練
      班中文公開招標公告及相關資料、中華民國勞資事務協會
      97年3 月14日中勞協黃字第0970008 號函附設立及代表人
      資料、高雄市勞資事務協進會97年3 月14日高市勞資訓第
      0970047 號函附設立及代表人資料、中華民國勞動災害防
      止協會97年3 月14日97中災防協字第20080303號函附設立
      及代表人資料、中國造船股份有限公司開標/ 議價/ 決標
      / 流標/ 廢標記錄、台灣國際造船股份有限公司聯絡單、
      中船公司勞務採購投標廠商截標審查單、中船公司勞務採
      購投標廠商資格證件審查表、職業訓練機構設立證書、高
      雄市政府社會局立案證書、第一類票據信用資料查覆單、
      切結書、投標廠商聲明書、中國造船股份有限公司工作標
      單明細表、中國造船股份有限公司（人事室）採購工作投
      標單、委託書、存根附卷可稽（本院卷第104 頁至第130
      頁、第136 至第153 頁、第156 頁至第181 頁、第184 頁
      至第186 頁；調查局卷二第7 頁至第30頁）。是此部分事
      實，堪以認定。
（二）被告甲○○為中華勞災協會高雄區主任，負責決策及處理
      該協會高雄區業務之事實，業據被告甲○○於偵查中自陳
      ：其係中華勞災協會高雄區主任，該投標案之投標文件係
      其授權丙○○製作等語明確（偵卷第16頁第13行至第14行
      、倒數第2 行至最後1 行）；核與被告丙○○於偵查中供
      陳：其擔任中華勞災協會專員，負責投標等相關業務；甲○○係中華勞災協會高雄區主任等語相符（偵卷第13頁倒
      數第13行至第14頁第1 行）。是被告甲○○執行中華勞災
      協會高雄區中心業務之範圍內，應為中華勞災協會之代理
      人，至被告丙○○則為中華勞災協會之受雇人。
（三）證人壬○○於本院審理時證稱：其擔任台船公司收發室之
      總收發職務，除物料採購之投標案外，其他採購案的投標
      ，均由收發室負責收受文件，當日己○○進來時拿2 封文
      件要投標，其向己○○表示：這樣不行等語。己○○向其
      表示：係別人委託代為投標等語。其向己○○表示：這樣
      也是不行等語，並請己○○在存根聯之廠商送達人處簽名
      ，己○○就只簽投高雄市勞資協會之投標文件，取走中華
      勞災協會之投標文件，經過約7 、8 分鐘後，又將中華勞
      災協會之投標文件送進來，其收件後，請己○○在存根聯
      之廠商送達人處簽名，因為投標文件投標後不能取回，己○○留下中華勞災災協會之投標文件後，不簽名就離開等
      語明確（第244 頁第12行至第246 頁第14行、第258 頁最
      後1 行至第259 頁第10行）。且證人己○○亦於本院審理
      時證稱：96年2 月14日有遞送高雄市勞資協會之投標文件
      及中華勞災協會之投標文件至台船公司的收發室，收發室
      人員表示不可以送2 份，其想取回中華勞災協會之投標文
      件，卻被收發室人員制止等語明確（第249 頁倒數第2 行
      至第25 4頁第5 行）。再者，該投標案於96年2 月15日下
      午2 時許，在台船公司開標中心進行開標程序，惟因投標
      廠商中華民國災害防止協會及高雄市勞資事物協進會為同
      1 人送投標文件，依採購法第50條第1 項第5 款，及依00
      000000000 號函第5 條顯係同1 人所為之情形，故宣布廢
      標等情，復有中國造船股份有限公司開標/ 議價/ 決標/
      流標/ 廢標記錄、台灣國際造船股份有限公司聯絡單、中
      船公司勞務採購投標廠商截標審查單、中船公司勞務採購
      投標廠商資格證件審查表在卷足憑（調查局卷二第7 頁至
      第10頁）。綜上可知，當日己○○確實已將中華勞災協會
      之投標文件，遞交給台船公司收發室人員即證人壬○○，
      而證人壬○○也確實收受中華勞災協會之投標文件，則中
      華勞災協會之投標文件投標程序即已完成，且該投標案亦
      進行開標程序，縱使投標後發現程序有不合法之情形，係
      投標後審核程序之問題，非得以事後審查該投標程序不合
      法，而認為投標程序未完成，即投標案審查之結果如何，
      並不影響投標程序完成已否之認定。
（四）綜上所述，被告辛○○、甲○○及丙○○所辯，不足採信
      。本件事證明確，被告辛○○、甲○○及丙○○上開犯行
      ，堪可認定，應均予依法論科。被告中華勞資協會及中華
      勞災協會，因其等之代表人、代理人或受雇人，有借用他
      人名義或證件投標，或容許他人借用本人名義或證件參加
      投標之行為，亦應均予依法論科。
三、核被告辛○○所為，係違反政府採購法第87條第5 項前段之
    意圖影響採購結果，而借用他人名義及證件投標罪。被告中
    華勞資協會因其代表人即被告辛○○犯政府採購法第87條第
    5 項前段之罪，應依同法第92條規定，處以新台幣（下同）
    100 萬元以下之罰金刑。被告甲○○及丙○○所為，均係違
    反同條項後段之意圖影響採購結果，而容許他人借用本人名
    義及證件投標罪；被告甲○○與丙○○就上開犯行有犯意聯
    絡及行為分擔，為共同正犯。被告中華勞災協會因其代理人
    即被告甲○○、受雇人即被告丙○○，犯政府採購法第87條
    第5 項後段之罪，應依同法第92條規定，處以100 萬元以下
    之罰金刑。又被告甲○○、丙○○本身均為政府採購法第87
    條第5 項後段所規定之「容許他人借用本人名義或證件」之
    正犯，即為同法條第5 項前段之指之「他人」，其等與被告
    辛○○間，居於相互對立之對向關係，行為縱有合致，然因
    彼此行為目的相歧，尚難認有犯意之聯絡與行為之分擔可言
    ，自非共同正犯。本院爰審酌被告辛○○、甲○○及丙○○
    為避免廠商不足導致流標，竟分別借用他人名義、證件及容
    許他人借用本人名義、證件參與投標，藉此虛增投標廠商數
    目，意圖影響招標之結果，破壞招標之公正、公平性，行為
    實不足取，惟念及本案投標案之金額尚不足60萬元，且未得
    標，犯罪所生之損害非鉅，且被告甲○○、丙○○均無刑案
    前科資料，有台灣高等法院被告前案紀錄表在卷可稽，又被
    告辛○○、甲○○及丙○○犯後均坦承借名投標、容許他人
    借名投標之事實，態度尚佳，復參以本件標案係由被告辛○○主導，被告甲○○及丙○○被動配合陪標，及其等之犯罪
    動機、目的、手段等一切情狀，分別量處如主文第1 項、第
    3 項至第4 項所示之刑。而被告中華勞資協會及中華勞災協
    會，因其等之代表人、代理人或受雇人，有借用他人名義或
    證件投標，或容許他人借用本人名義或證件參加投標之行為
    ，參酌前開犯行，分別量處如主文第2 項、第5 項所示之刑
    。另本案被告辛○○、甲○○、丙○○、中華勞資協會及中
    華勞災協會之犯罪時間均在96年4 月24日以前，且所犯之罪
    ，亦均合於減刑條件，爰各依中華民國96年罪犯減刑條例第
    2 條第1 項第3 款、第7 條規定，均減為如主文第1 項至第
    5 項所示之刑，並就被告辛○○、甲○○及丙○○部分，斟
    酌前開犯行，均諭知如主文所示之易科罰金折算標準。另被
    告甲○○、丙○○均未曾因故意受有期徒刑以上刑之宣告，
    有臺灣高等法院被告前案紀錄表附卷可憑，其因一時失慮，
    致罹刑章，然事後均已坦然承認容許他人借名投標之事實，
    堪認已有悔意，相信歷此次偵、審程序及刑之宣告，應能知
    所警惕，而無再犯之虞，是本院認所宣告之刑，均以暫不執
    行為適當，爰併宣告緩刑2 年；惟斟酌被告2 人因守法觀念
    薄弱而觸犯刑責，為確保其能記取教訓，並命其各向國庫支
    付3 萬元，以啟自新。
參、不另為無罪及無罪判決部分：
一、公訴意旨略以：被告辛○○係中華勞資協會及高雄市勞資協
    會之理事長，被告甲○○係中華勞災協會之高雄區主任，被
    告丙○○係中華勞災協會之專員，負責投標等相關業務。緣
    台船公司之「製程安全評估人員之安全衛生教育訓練班」採
    購案，於96年2 月2 日公告招標，並於同年月15日下午2 時
    分許，在高雄市○○區○○路3 號之開標中心開標，被告辛○○為使高雄市勞資協會能順利取得上開台船公司之採購案
    ，明知參與競標廠商若未達3 家將流標，除以中華勞資協會
    名義投標上開標案外，竟基於以詐術使採購案開標發生不正
    確結果，及意圖影響採購結果，借用他人名義投標之犯意，
    向無意參與上開標案之被告甲○○、丙○○表示欲借用中華
    勞災協會之名義投標，被告甲○○、丙○○則各基於以詐術
    使採購案開標發生不正確結果及容許他人借用本人名義參與
    投標之犯意應允後，被告辛○○於同年月14日，命不知情之
    兄己○○將高雄市勞資協會之投標文件送達至台船公司，並
    與被告丙○○電話聯繫約定將中華勞災協會之投標資料送到
    台船公司門口，轉交己○○代為遞送，使採購機關台船公司
    陷於錯誤，誤認有3 家廠商競爭之假象，期使高雄市勞資協
    會能順利得標。嗣上揭採購案於同年月15日下午2 時開標時
    ，台船公司開標人員進行採購案之投標廠商資格審查時，發
    現高雄市勞資協會與中華勞災協會之投標文件係由同一人送
    達，疑有投標文件內容有異常關聯，違反政府採購法之嫌而
    當場宣布廢標，致開標未發生不正確結果而未遂等情。因認
    被告辛○○、甲○○及丙○○另涉犯政府採購法第87條第6
    項、第3 項之以詐術使開標發生不正確結果未遂罪；而被告
    中華勞資協會、中華勞災協會、高雄市勞資協會就此亦涉犯
    政府採購法第92條之罪嫌。此外，就借用中華勞災協會名義
    投標部分，被告高雄市勞資協會並有政府採購法第92條之犯
    嫌等語。
二、按犯罪事實應依證據認定之，無證據不得認定其犯罪事實，
    不能證明被告犯罪者，應諭知無罪之判決，刑事訴訟法第15
    4條第2項、第301條第1項分別定有明文。又按刑事訴訟法上
    所謂認定犯罪事實之證據，係指足以認定被告確有犯罪行為
    之積極證據而言，如未能發現相當證據或證據不足以證明，
    自不能以推測或擬制之方法，以為裁判基礎。再者，認定不
    利於被告之事實，須依積極證據，苟積極證據不足為不利被
    告之認定時，即應為有利於被告之認定，更不必有何有利之
    證據（最高法院30年上字第816號判例參照）。
三、違反政府採購法第87條第6項、第3項部分：
    訊據被告辛○○、甲○○及丙○○均堅詞否認有上揭犯行，
    均辯稱：並無以詐術或其他非法之方法，使廠商無法投標或
    開標發生不正確結果之行為及意圖等語。經查：按政府採購
    法第87條第3 項係「以詐術或其他非法之方法，使廠商無法
    投標或開標發生不正確結果」為要件。該條規定所規範者為
    結果犯，必須以「客觀上」使人認為係「詐術或相當於詐術
    」之手段（如廠商為達得標目的與審標人員勾串，塗改他廠
    商標單造成無效標等），發生「使廠商無法投標」或「使開
    標發生不正確結果」之結果，才該當該罪之要件，而政府採
    購法於91年2 月6 日修正公布，新增第87條第5 項「意圖影
    響採購結果或獲取不當利益，而借用他人名義或證件投標者
    ，處3 年以下有期徒刑，得併科新臺幣100 萬元以下罰金。
    容許他人借用本人名義或證件參與投標者，亦同」，用以處
    罰借用他人名義或證件投標之情形，顯見政府採購法第87條
    第3 項原規範意旨，並未就借用他人名義投標之行為列為處
    罰之範圍，嗣後始增補同法條第5 項之處罰規定，亦即政府
    採購法以增列條項之方式，對於借牌投（參）標、陪標行為
    （容許他人借用本人名義投標）另加以明確規範。本件被告
    辛○○、甲○○及丙○○既為單純之借牌投標、陪標行為，
    而「以詐術或其他非法之方法，使廠商無法投標或開標發生
    不正確結果」之情形，並不包含借牌投標、陪標行為，自非
    在政府採購法第87條第3 項規範之範疇內。是被告辛○○、
    甲○○及丙○○並無以詐術或其他非法之方法，使廠商無法
    投標或開標發生不正確結果之行為。從而，公訴意旨認被告
    辛○○、甲○○及丙○○於上開時間，有以詐術或其他非法
    之方法，使廠商無法投標或開標發生不正確結果之犯行，尚
    乏確切證據足資佐憑，本院自難採信。被告中華勞資協會、
    中華勞災協會、高雄市勞資協會之代表人代理人或受雇人既
    無以詐術或其他非法之方法，使廠商無法投標或開標發生不
    正確結果之犯行，自無須受政府採購法第92條之處罰。揆諸
    上揭法條之說明，自應為高雄市勞資協會為無罪判決；且應
    就本部分為被告辛○○、甲○○、丙○○、中華勞資協會、
    中華勞災協會及高雄市協進會無罪判決之諭知，惟公訴意旨
    認此部分或與被告辛○○、甲○○、丙○○前開起訴論罪科
    刑部分，具有想像競合犯之裁判上一罪關係；或與被告中華
    勞資協會、中華勞災協會前開起訴論罪科刑部分，具有實質
    上一罪關係，故爰不另為無罪判決之諭知。
五、高雄市勞資協會就其代表人辛○○借用他人名義或證件投標
    部分：
    被告辛○○身兼高雄市勞資協會及中華勞資協會之理事長，
    有法人登記證及高雄市人民團體理事長當選證明書附卷可考
    （本院卷第153 頁、第180 頁），故被告辛○○於行使職務
    之範圍內，自得以該2協 會之名義參與投標，則被告辛○○
    無須借用高雄市勞資協會之名義投標。又中華勞資協會、高
    雄市勞資協會及中華勞災協會針對上開投標案之投標金額，
    分別為52萬餘元、55萬2 千元及57萬8 千元，業據證人乙○○於調查局詢問時證述在卷（調查局卷一第20頁第1 行）；
    復有中國造船股份有限公司工作標單明細表在卷可參（調查
    局卷二第17頁、第27頁）。綜前所述，針對上開投標案，以
    中華勞資協會之投標金額最低，可知被告辛○○向被告甲○○借用中華勞災協會名義投標之目的，係為使中華勞資協會
    得以順利標得上開投標案，而非為使高雄市勞資協會取得該
    投標案。故高雄市勞資協會既未借用他人名義或證件投標，
    亦未容許他人借用其名義或證件參加投標，自無須就被告辛○○所為之借用他人名義或證件投標行為負責。此外卷內並
    無其他證據證明被告高雄勞資協會應依政府採購法第92條規
    定，處以100 萬元以下之罰金刑之事實，從而，在無其他積
    極證據足以佐證被告高雄市勞資協會確有上開犯行下，揆諸
    前開法條及判例意旨，應為無罪判決之諭知。
據上論斷，應依刑事訴訟法第299 條第1 項前段、第301 條第1
項前段、政府採購法第87條第5 項、第92條，刑法第11條前段、
第28條、第41條第1 項前段、第74條第1 項第1 款、第2 項第4
款，中華民國九十六年罪犯減刑條例第2 條第1 項第3 款、第7
條，判決如主文。
本案經檢察官癸○○到庭執行職務。
中    華    民    國    97    年    6     月    30    日
                  刑事第十五庭  審判長法  官  方百正
                                      法  官  戴韻玲
                                      法  官  王碧瑩
以上正本證明與原本無異。
如不服本判決應於收受本判決後10日內向本院提出上訴書狀，並
應敘述具體理由，如未敘述上訴理由者，應於上訴期間屆滿後20
日內補提理由書狀於本院（均須按他造當事人之人數附繕本）「
切勿逕送上級法院」。
中    華    民    國    97    年    6     月    30    日
                                      書記官  蔡語珊
附錄本案論罪科刑法條全文：
政府採購法第87條：
（強迫投標廠商違反本意之處罰）
意圖使廠商不為投標、違反其本意投標，或使得標廠商放棄得標
、得標後轉包或分包，而施強暴、脅迫、藥劑或催眠術者，處1
年以上7年以下有期徒刑，得併科新臺幣300萬元以下罰金。
犯前項之罪，因而致人於死者，處無期徒刑或7 年以上有期徒刑
；致重傷者，處3 年以上10年以下有期徒刑，各得併科新臺幣30
0 萬元以下罰金。
以詐術或其他非法之方法，使廠商無法投標或開標發生不正確結
果者，處5 年以下有期徒刑，得併科新臺幣100 萬元以下罰金。
意圖影響決標價格或獲取不當利益，而以契約、協議或其他方式
之合意，使廠商不為投標或不為價格之競爭者，處6 月以上5 年
以下有期徒刑，得併科新臺幣100萬元以下罰金。
意圖影響採購結果或獲取不當利益，而借用他人名義或證件投標
者，處3 年以下有期徒刑，得併科新臺幣100 萬元以下罰金。容
許他人借用本人名義或證件參加投標者，亦同。
第1項、第3項及第4項之未遂犯罰之。
政府採購法第92條：
（廠商之代理人等違反本法，廠商亦科罰金）
廠商之代表人、代理人、受雇人或其他從業人員，因執行業務犯
本法之罪者，除依該條規定處罰其行為人外，對該廠商亦科以該
條之罰金。


司法院資訊處製作；財團法人民間司法改革基金會備份。
